【裁判字號】    99,訴,126
【裁判日期】    990604
【裁判案由】    分割共有物
【裁判全文】
臺灣雲林地方法院民事判決               99年度訴字第126號
原      告  辛○○
訴訟代理人  吳聰億律師
被      告  乙○○
            寅○○○○○○
            卯○○
兼上列二人共同
訴訟代理人  辰○○
被      告  丙○○
            丁○○
            壬○○
            巳○○
            子○○
            戊○○
            庚○○
            癸○○
            己○○
受告知訴訟
人          甲○
            丑○○
上列當事人間請求分割共有物事件，本院於民國99年5月26日言
詞辯論終結，判決如下：
    主      文
被告子○○、戊○○、庚○○、癸○○、己○○應就坐落雲林縣
斗六市○○段四七八地號、地目水、面積一七○平方公尺土地，
被繼承人劉瑞慶應有部分十分之一辦理繼承登記。
原告與被告乙○○、辰○○、寅○○○○○○、卯○○、丙○○
共有坐落雲林縣斗六市○○段四七七地號、地目田、面積一五四
平方公尺土地；及原告與被告子○○、戊○○、庚○○、癸○○
、己○○、辛○○、丁○○、壬○○、巳○○、乙○○、辰○○
、寅○○○○○○、卯○○、丙○○共有坐落雲林縣斗六市○○
段四七八地號、地目水、面積一七○平方公尺土地，分割為附圖
【即雲林縣斗六地政事務所民國九十九年三月三十日之土地複丈
成果圖】所示，即：
(一)編號Ａ部分，面積三九平方公尺土地，分歸原告辛○○取得。
(二)編號Ｂ部分，面積一一五平方公尺土地，分歸被告丙○○、乙○○、辰○○、寅○○○○○○、卯○○共同取得，並依丙○○應有部分九分之三、乙○○應有部分九分之三、辰○○應有
  部分九分之一、寅○○○○○○應有部分九分之一、卯○○應
  有部分九分之一之比例保持共有。
(三)編號Ｃ部分，面積四四平方公尺土地，分歸原告辛○○所有。
(四)編號Ｄ部分，面積九四平方公尺土地，分歸被告子○○、戊○○、庚○○、癸○○、己○○、丁○○、壬○○、巳○○共同
  取得，並依子○○、戊○○、庚○○、癸○○、己○○公同共
  有十一分之二、丁○○應有部分十一分之二、壬○○應有部分
  十一分之二、巳○○應有部分十一分之五之比例保持共有。
(五)編號Ｅ部分，面積三二平方公尺，分歸被告丙○○、乙○○、
  辰○○、寅○○○○○○、卯○○共同取得，並依乙○○應有
  部分九分之三、辰○○應有部分九分之一、寅○○○○○○應
  有部分九分之一、卯○○應有部分九分之一、丙○○應有部分
  九分之三之比例保持共有。
訴訟費用由兩造按附表三所示之比例負擔。
    事實及理由
壹、程序方面：
一、按訴狀送達後，原告不得將原訴變更或追加他訴。但請求之
    基礎事實同一者、該訴訟標的對於數人必須合一確定時，追
    加其原非當事人之人為當事人，不在此限，民事訴訟法第25
    5 條第1 項第2 款、第5 款分別定有明文。本件原告於訴狀
    送達後，於民國99年2 月8 日具狀追加子○○、戊○○、庚○○、癸○○、己○○為被告，並追加聲明「被告子○○、
    戊○○、庚○○、癸○○、己○○應就坐落雲林縣斗六市○○段478 地號、地目水，面積170 平方公尺，被繼承人劉瑞
    慶之應有部分十分之一，辦理繼承登記。」查本件基礎事實
    均為雲林縣斗六市○○段478 地號土地應如何分割，且分割
    共有物訴訟為固有必要共同訴訟，被告子○○、戊○○、庚○○、癸○○、己○○等人又為上開土地原共有人劉慶瑞之
    繼承人，就該土地如何分割有合一確定之必要，揆諸上開規
    定，並無不合，應予准許。
二、本件被告乙○○、丙○○、丁○○、壬○○、巳○○、子○○、戊○○、庚○○、癸○○、己○○等人，經合法通知，
    未於最後言詞辯論期日到場，核無民事訴訟法第386 條各款
    所列情形，爰依原告聲請，由其一造辯論而為判決。
貳、實體方面：
一、原告主張：坐落雲林縣斗六市○○段477 地號、地目田、面
    積154 平方公尺土地（下稱系爭477 地號土地）為原告與被
    告乙○○、辰○○、寅○○○○○○、卯○○、丙○○所共
    有，其應有部分如附表一所示。坐落同段478 地號、地目水
    、面積170 平方公尺土地（下稱系爭478 地號土地）原為原
    告與被告丁○○、壬○○、巳○○、乙○○、辰○○、寅○○○○○○、卯○○、丙○○及訴外人劉慶瑞所共有，其應
    有部分如附表二所示。訴外人劉慶瑞業於本件訴訟繫屬前之
    36 年9月5 日死亡，其就系爭478 地號土地之原應有部分為
    10 分 之1 ，而被告子○○、戊○○、庚○○、癸○○、己○○為劉慶瑞之繼承人。茲因兩造就系爭二筆土地不能協議
    分割，又無因物之使用目的不能分割或約定不能分割之情事
    ，為使兩造使用土地方便及增加其利用價值，爰依法訴請裁
    判合併分割，並聲明：求為判決如主文第1 項、第2 項所示
    。
二、被告方面：
  (一)被告丙○○於99年5 月5 日本院言詞辯論時到場表示原告對
    系爭477 地號土地之應有部分僅有4 分之1 ，而系爭477 地
    號土地北方之同地段475 地號土地為道路，所以原告所分得
    之臨475 地號土地面寬應該不能超過4 分之1 。原告所提之
    分割方案將其分得系爭477 地號土地臨475 地號土地之面寬
    超過其應有部分，對其餘系爭477 地號土地之共有人較不公
    平。
  (二)被告辰○○、賴宗榮（即賴盈志）、卯○○則表示同意原告
    所提之分割方案。
  (三)其餘被告則未到庭或以書狀對原告所提之分割方案表示意見
    。
三、兩造不爭執事項及主要爭點：
  (一)不爭執事項：
    1.系爭兩筆土地分別為兩造所共有，應有部分如附表一、二
      所示。
    2.共有人間對系爭兩筆土地沒有不分割的協議。
    3.系爭478地號土地有設定抵押權給甲○、丑○○。
    4.被告劉瑞慶於本件聲請調解前已死亡。
  (二)爭執事項：
    系爭兩筆土地應如何分割最為公平及發揮土地利用之最大效
    益？
四、本院之判斷
  (一)按各共有人得隨時請求分割共有物，但因物之使用目的不能
    分割或契約訂有不分割之期限者，不在此限。又共有物之分
    割，依共有人協議之方法行之，分割方法不能協議決定者，
    法院得因任何共有人之聲請，命為左列之分配：一、以原物
    分配於各共有人。二、變賣共有物，以價金分配於各共有人
    。共有人部分相同之相鄰數不動產，各該不動產均具應有部
    分之共有人，經各不動產應有部分過半數共有人之同意，得
    適用前項規定，請求合併分割。但法院認合併分割為不適當
    者，仍分別分割之。民法第823 條第1 項、第824 條第1 項
    、第2 項、第6 項分別定有明文。原告主張系爭477 地號、
    47 8地號土地為兩造共有，應有部分各如附表一、二所示，
    原告欲分割系爭土地以便利土地之利用，然訴外人劉慶瑞已
    於36年9 月5 日死亡，而其繼承人即被告子○○、戊○○、
    庚○○、癸○○、己○○，尚未就系爭478 地號土地辦理繼
    承登記，為此被告子○○、戊○○、庚○○、癸○○、己○○應就系爭478 地號土地被繼承人劉瑞慶應有部分10分之1
    辦理繼承登記後，以利分割。又系爭二筆土地之共有人間並
    無不分割之特約，亦無因物之使用目的不能分割之情形，惟
    無法達成協議分割等情，業據原告提出土地登記謄本、繼承
    系統表、戶籍謄本為證，並經本院現場履勘明確，製有勘驗
    筆錄在卷可稽。再徵之系爭二筆土地共有人之一即被告丙○○對原告所提之分割方案表示不同意見，顯已無法協議分割
    情節以觀，足認兩造無法達成協議分割。且被告辰○○、賴
    宗榮（即賴盈志）、卯○○表示同意原告所提之分割方案，
    其他被告乙○○、丁○○、壬○○、巳○○、子○○、戊○○、庚○○、癸○○、己○○經本院送達分割方案之複丈成
    果圖，並數次合法通知其等到庭，其等均未到庭或以書狀對
    原告所提之分割方案表示不同意見，故應認為本件已符合民
    法第824 條第6 項所定土地合併分割之要件，並同意就附圖
    所示編號Ｂ、Ｄ、Ｅ部分仍保持共有。是原告訴請被告子○○、戊○○、庚○○、癸○○、己○○辦理繼承登記，並依
    附圖所示之方法合併分割系爭二筆土地，於法自屬有據。
  (二)又依農業發展條例第16條第1 項第3 款規定：「每宗耕地分
    割後每人所有面積未達○．二五公頃者，不得分割。但有下
    列情形之一者，不在此限：三、本條例中華民國八十九年一
    月四日修正施行後所繼承之耕地，得分割為單獨所有。」本
    件系爭477 地號土地雖為耕地，惟該土地為被告乙○○、辰
    ○○、賴盈志、卯○○、丙○○等人於96年間因繼承而取得
    ，有該地號土地之土地登記第二類謄本在卷可查（本院卷第
    10頁至第11頁），則該土地符合上開規定得以分割之要件，
    亦可認定。
  (三)再依地籍測量實施規則第224 條規定，土地因合併申請複丈
    者，應以同一地段、地界相連、使用分區相同之土地為限。
    本件系爭二筆土地均為雲林縣斗六市○○段，且地界相連有
    附圖可佐。另該二系爭土地之土地使用分區均同為住宅區，
    有雲林縣斗六市都市計畫土地使用分區證明書（本院卷第31
    頁）在卷可憑，故雖然系爭477 地號土地之地目為「田」，
    另系爭478 地號土地地目為「水」，亦無礙於二筆土地得以
    合併複丈並分割。
  (四)按法院就共有物為裁判分割時，應考慮公平性、當事人聲明
    、應有部分比例與實際使用是否相當、共有物之客觀情狀、
    共有物之性質、共有物之價格與經濟價值、共有人利益、各
    共有人主觀因素與使用現狀、共有人之利害關係等因素（參
    照最高法院69年度臺上字第3100號判決要旨）。查：
    1.兩造共有之系爭二筆土地相鄰，系爭477 地號土地在北方
      、系爭478 地號土地在南方，二筆土地目前均為空地，另
      系爭477 地號土地北側臨12米道路（雲林縣斗六市○○路
      ）等情，業經本院於98年10月27日至現場勘驗明確，製有
      勘驗筆錄、現場照片附卷可憑，且經雲林縣斗六地政事務
      所測量員協助指界。
    2.本院審酌兩造之意願、土地整體之利用價值，並兼顧使用
      現狀，及兩造間共有價值平等均衡原則，認本件分割方法
      應以如附圖所示之方法分割，較為妥適，理由為系爭二筆
      土地分割後各該共有人分得之土地地形均堪稱方正，使用
      上不至於有不便利之情形產生，且各筆土地均有臨接北側
      12米道路，而可對外通行，並不會因分割而形成袋地，造
      成日後通行權之糾紛，且除被告丙○○曾對該分割方案表
      示不同意外，其餘共有人均未到庭或以書狀為反對之表示
      ，堪認以此方式分割符合兩造之意願。再者，系爭二筆土
      地面積總和僅有324 平方公尺，又均為狹長形，如不合併
      分割，並於分割後就部分土地保持共有，將造成土地過度
      細分之畸零地產生，而該二筆土地使用區分均為住宅區，
      如分割後為畸零地將無法建築房屋，且不易買賣，而有損
      土地整體之利用價值。且系爭二筆土地均為空地，無論如
      何分割均不致與土地之使用現況相抵觸。故應認附圖所示
      之分割方法為妥適。
    3.被告丙○○雖到庭稱原告對系爭477 地號土地之應有部分
      僅有4 分之1 ，而系爭477 地號土地北方之同地段475 地
      號土地為道路，所以原告所分得之臨475 地號土地面寬應
      該不能超過4 分之1 。原告所提之分割方案將其分得系爭
      477 地號土地臨475 地號土地之面寬超過其應有部分，對
      其餘系爭477 地號土地之共有人較不公平等語。惟查系爭
      477 地號土地之臨北方道路面寬合計約為36.9公尺，原告
      分得之面寬約為15公尺，約佔總面寬40.65%，而原告對系
      爭477 地號土地之之應有部分僅為4 分之1 ，單從臨路面
      寬來看原告分得土地之面寬確實超過其應有部分，惟分割
      土地需考量分割後各筆土地之整體利用價值，而非僅審酌
      臨路面寬一端，查分割前系爭477 地號土地呈東窄西寬之
      狹長形，依附圖所示之分割方案分割後，被告丙○○、乙○○、辰○○、寅○○○○○○、卯○○所分得之土地為
      編號Ｂ、Ｅ等二相鄰之區塊，由二區塊合併以觀，形狀即
      為東西兩側等寬之長方形，且長寬比例較分割前更接近正
      方形，故依此方案分割後，被告丙○○、乙○○、辰○○
      、寅○○○○○○、卯○○所分得之土地面寬雖較應有部
      分為窄，但土地更趨於方正，整體而言價值難謂有減損。
      況如強令原告分得之土地臨路面寬僅能占4 分之1 ，將導
      致原告分得之土地為北窄南寬之梯行，而被告丙○○、乙○○、辰○○、寅○○○○○○、卯○○所分得之土地則
      為北寬南窄之梯形，形狀均不方正，對土地之利用價值反
      而有減損。故本院認被告丙○○所提之意見並不利於土地
      之整體利用，而仍以附圖所示之分割方案分割為當。
  (五)從而，本院認原告訴請被告子○○、戊○○、庚○○、癸○○、己○○應就坐落系爭478 地號土地被繼承人劉瑞慶應有
    部分10分之1 辦理繼承登記後，以利分割，為有理由。另審
    酌共有土地之使用現狀況及經濟效用，各共有人全體之利益
    ，及各當事人之意願等情，認以本判決如附圖所示分割方案
    ，將編號Ａ、Ｃ部分之土地分配予原告，另編號Ｂ、Ｅ部分
    土地分配予被告丙○○、乙○○、辰○○、寅○○○○○○
    、卯○○共同取得，並按其等之原應有部分部分比例保持共
    有，另將編號Ｄ部分分配予被告子○○、戊○○、庚○○、
    癸○○、己○○、丁○○、壬○○、巳○○共同取得，其中
    被告子○○、戊○○、庚○○、癸○○、己○○在為辦理分
    割繼承前為公同共有，被告丁○○、壬○○、巳○○則按其
    應有部分之比例保持共有為適當，故原告之聲明，均應准許
    ，爰判決如主文所示。
五、又分割前系爭478 地號土地經被告壬○○於85年7 月9 日將
    其應有部分設定抵押權予訴外人甲○、丑○○，經本院向訴
    外人甲○、丑○○告知訴訟，該2 人經合法通知均未到庭聲
    明參加訴訟，則依民事訴訟法824 條之1 第2 項第3 款規定
    ，本件分割後，訴外人甲○、丑○○之抵押權移存於被告壬○○所分得之編號Ｄ部分土地，應予說明。
六、另因共有物分割、經界或其他性質上類似之事件涉訟，由敗
    訴當事人負擔訴訟費用顯失公平者，法院得酌量情形，命勝
    訴之當事人負擔其一部，民事訴訟法第80條之1 定有明文。
    因本件土地分割後，全體共有人同蒙其利，本院爰酌量情形
    ，命兩造依其原應有部分比例負擔訴訟費用。
七、訴訟費用負擔之依據：民事訴訟法第80條之1 、第85條第1
    項但書。
中    華    民    國    99    年    6    月      4    日
                  民事第二庭    法  官  楊昱辰
以上正本係照原本作成。
如對本判決上訴，須於判決送達後20內向本院提出上訴狀。並附
繕本。
中    華    民    國    99    年    6    月      4    日
                                書記官  李松坤
┌───────────────────────────┐
│◎附表一：雲林縣斗六市○○段477 地號土地共有人持分比例│
│                                                      │
├────────────┬──────────────┤
│共有人姓名              │  應有部分比例              │
├────────────┼──────────────┤
│辛○○                  │1/4                         │
├────────────┼──────────────┤
│乙○○                  │1/4                         │
├────────────┼──────────────┤
│辰○○                  │1/12                        │
├────────────┼──────────────┤
│寅○○○○○○          │1/12                        │
├────────────┼──────────────┤
│卯○○                  │1/12                        │
├────────────┼──────────────┤
│丙○○                  │1/4                         │
└────────────┴──────────────┘
┌───────────────────────────┐
│◎附表二：雲林縣斗六市○○段478 地號土地共有人持分比例│
│                                                      │
├────────────┬──────────────┤
│共有人姓名              │  應有部分比例              │
├────────────┼──────────────┤
│辛○○                  │21/80                       │
├────────────┼──────────────┤
│子○○、戊○○、庚○○、│公同共有1/10                │
│癸○○、己○○（均為劉瑞│                            │
│慶之繼承人）            │                            │
├────────────┼──────────────┤
│丁○○                  │1/10                        │
├────────────┼──────────────┤
│壬○○                  │1/10                        │
├────────────┼──────────────┤
│巳○○                  │1/4                         │
├────────────┼──────────────┤
│乙○○                  │1/16                        │
├────────────┼──────────────┤
│辰○○                  │1/48                        │
├────────────┼──────────────┤
│寅○○○○○○          │1/48                        │
├────────────┼──────────────┤
│卯○○                  │1/48                        │
├────────────┼──────────────┤
│丙○○                  │1/16                        │
└────────────┴──────────────┘
┌───────────────────────────┐
│◎附表三：訴訟費用分擔之比例                          │
│                                                      │
├────────────┬──────────────┤
│共有人姓名              │  應有部分比例              │
├────────────┼──────────────┤
│辛○○                  │831/3237                    │
├────────────┼──────────────┤
│乙○○                  │491/3237                    │
├────────────┼──────────────┤
│辰○○                  │163/3237                    │
├────────────┼──────────────┤
│寅○○○○○○          │163/3237                    │
├────────────┼──────────────┤
│卯○○                  │163/3237                    │
├────────────┼──────────────┤
│丙○○                  │491/3237                    │
├────────────┼──────────────┤
│子○○、戊○○、庚○○、│170/3237                    │
│癸○○、己○○（均為劉瑞│                            │
│慶之繼承人）            │                            │
├────────────┼──────────────┤
│丁○○                  │170/3237                    │
├────────────┼──────────────┤
│壬○○                  │170/3237                    │
├────────────┼──────────────┤
│巳○○                  │425/3237                    │
└────────────┴──────────────┘

司法院資訊處製作；財團法人民間司法改革基金會備份。
